臺灣嘉義地方法院民事判決　　　　　　　99年度訴字第460號
原　　　告　曾明進
訴訟代理人　劉意律師
　　　　　　曾士賢
被　　　告　曾安鴻
被　　　告　曾安周（已歿）
被　　　告　曾明斌即曾安周之.
　　　　　　曾雪茹即曾安周之.
　　　　　　曾雪玲即曾安周之.
被　　　告　曾簡梅
　　　　　　江木溪
　　　　　　曾于珊
兼上一人之
法定代理人　黎氏惠
被　　　告　曾明
　　　　　　曾安亮
　　　　　　曾明端
　　　　　　曾明燦
　　　　　　曾培城
　　　　　　曾明弘
　　　　　　曾明傑
　　　　　　曾方俞
　　　　　　簡瑞源
　　　　　　劉勝騰
　　　　　　曾安旭
　　　　　　曾明郎
上列當事人間分割共有物事件，本院於民國100 年12月27日言詞
辯論終結，判決如下：
    主  文
兩造應協同辦理嘉義縣大林鎮○○段四地號土地之面積更正登記
為二五六八三平方公尺、同段四之四地號之面積更正為一一六五
六平方公尺。
被告黎氏惠、曾于珊應就被繼承人曾明華所有坐落嘉義縣大林鎮
○○段四地號，地目旱，面積二五六八三平方公尺，同段四之四
號，地目旱，面積一一六五六平方公尺，應有部分均為八八四分
之二０之土地，辦理繼承登記。
嘉義縣大林鎮○○段四地號，地目旱，面積二五六八三平方公尺
，編號1 部分面積六九七三平方公尺之土地，分歸被告劉瑞騰取
得；編號2 部分面積一六八九平方公尺之土地，分歸被告曾安周
取得；編號3 部分面積一二二九０平方公尺之土地，分歸原告曾
明進、被告曾安亮、被告曾簡梅取得，並按應有部分曾明進八八
四分之三０、曾安亮八八四分之一二０、曾簡梅八八四分之一四
二比例保持共有；編號4 部分面積一二六八平方公尺之土地，分
歸被告江木溪取得；編號5 部分面積三四六三平方公尺之土地，
分歸被告簡瑞源取得。
嘉義縣大林鎮○○段四之四地號，地目旱，面積一一六五六平方
公尺，編號6 部分面積八四五平方公尺之土地，分歸被告曾安鴻
取得；編號7 部分面積八四五平方公尺之土地，分歸被告曾明端
取得；編號8 部分面積一六八九平方公尺之土地，分歸被告曾明
燦、被告曾明弘、被告曾培城取得，並按應有部分曾明燦六六三
分之一０、曾明弘六六三分之一０、曾培城六六三分之一０比例
保持共有；編號9 部分面積一六八九平方公尺之土地，分歸被告
曾安旭取得；編號10部分面積八四五平方公尺之土地，分歸被告
曾明取得；編號11部分面積八四五平方公尺之土地，分歸被告
黎氏惠、被告曾于珊取得，並按應有部分黎氏惠八八四分之一０
、曾于珊八八四分之一０比例保持共有；編號12部分面積一六八
九平方公尺之土地，分歸被告曾明傑取得；編號13面積三一六四
平方公尺之土地，分歸被告曾明郎取得；編號14面積四五平方公
尺之土地，分歸被告曾安亮取得。
訴訟費用由兩造按如附表所示比例負擔。
    事實及理由
壹、程序事項：
一、被告曾安鴻、曾明斌、曾雪茹、曾雪玲、曾簡梅、江木溪、
    曾于珊、黎氏惠、曾明、曾安亮、曾明端、曾明燦、曾培
    城、曾明弘、曾明傑、曾方俞、簡瑞源、劉勝騰、曾安旭均
    經合法通知，未於言詞辯論期日到場，核無民事訴訟法第38
    6 條所列各款情形，爰依原告聲請，由其一造辯論而為判決
    。
二、按訴狀送達後，原告不得將原訴變更或追加他訴。但請求之
    基礎事實同一者，不在此限。民事訴訟法第255 條第1 項第
    2 款定有明文。所謂請求之基礎事實同一，係指變更或追加
    之訴與原訴之主要爭點有共同性，各請求利益之主張在社會
    上可認為同一或關聯，而就原請求之訴訟及證據資料，於審
    理繼續進行在相當程度範圍內具有同一性或一體性，得期待
    於後請求之審理予以利用，俾先後兩請求在同一程序得加以
    解決，避免重複審理，進而統一解決紛爭。查本件原告起訴
    後，雖迭經變更分割方案，惟均係請求對相同地號土地為裁
    判分割，核與前揭規定相符；再，被告曾安周於100 年5 月
    1 日死亡，經原告於100 年9 月27日提出繼承系統表、戶籍
    謄本等件具狀聲明由曾安周之繼承人曾明斌、曾雪茹、曾雪
    玲等3 人承受訴訟（見本院卷二第53頁、第62至69頁），經
    本院送達原告告前開書狀命曾明斌等3 人於文到後5 日內表
    示意見，期間屆滿均未表示異議，故原告承受訴訟之聲明，
    亦於法有據，均應予准許，合先敘明。
三、查嘉義縣大林鎮○○段4 地號、同段4 之4 地號之面積雖於
    土地登記簿謄本上分別載為25961 平方公尺、11915 平方公
    尺，惟經嘉義縣大林地政事務所實測結果，確認面積應為25
    683 平方公尺、11656 平方公尺，此係因地籍圖與登記面積
    圖簿不符所致，此有該所100 年2 月14日嘉林地測字第1000
    000348號函所附複丈成果圖（見本院卷一第265 頁）在卷可
    稽。原告乃於100 年7 月29日具狀請求更正前開土地面積，
    亦為法之所許。
貳、兩造陳述：
一、原告起訴主張：原告係就坐落嘉義縣大林鎮北勢4 、4-4 地
    號土地（下稱系爭土地）均有應有部分之共有人，兩造共有
    人間之應有部分如附表所示。因系爭土地並無使用目的不能
    分割或以契約定有不分割期限之限制，又因兩造無法達成協
    議分割，依法請求判決分割。而系爭土地共有人曾明華已死
    亡，未辦理繼承登記，被告黎氏惠、曾于珊應分別先繼承被
    繼承人曾明華應有部分，辦理繼承登記後為本件分割。原告
    所提分割方案，儘量讓擁有系爭兩地號土地之共有人，集中
    分配取得一處，以利日後耕作使用，故其中一地號未依其持
    分獲分配土地者，其在另一地號取得面積則較依其在該地持
    分應獲分配面積增加，以為找補；系爭4 地號雖有部分土地
    目前由被告曾明郎占有使用，但因曾明郎僅於系爭4 之4 地
    號土地有持分，故僅依曾明郎於系爭4 之4 地號持分比例分
    配土地予之；又因共有人中，被告曾方俞與曾安旭為父子關
    係，其等2 人僅於系爭4 地號、4 之4 地號有持分，因此將
    被告曾方俞依其在系爭4 地號土地持分應獲分配之土地面積
    歸整分配予被告曾安旭，由曾安旭在系爭4 之4 地號土地大
    於依其持分應獲分配比例取得編號9 部分面積1689平方公尺
    之土地，日後父子再相互找補等情。並聲明：求為判決如主
    文第1 至4 項所示。
二、被告方面：
  (一)被告曾安鴻、曾明斌、曾雪茹、曾雪玲、曾簡梅、江木溪、
    曾于珊、黎氏惠、曾明、曾安亮、曾明端、曾明燦、曾培
    城、曾明弘、曾明傑、曾方俞、簡瑞源、劉勝騰、曾安旭均
    未於言詞辯論期日到庭，亦均未提出準備書狀作何聲明或陳
    述。
  (二)被告曾明郎則於調解期日到庭陳稱：同意分割，希望能依各
    共有人對於共有土地之使用現況予以分割等語（見本院卷一
    第79頁）；並於99年8 月19日具狀及本院100 年12月27日言
    詞辯論期日到庭陳稱：伊在系爭4 地號、4 之4 地號土地均
    有耕作，希望能將依其在系爭4 之4 地號土地持分所能獲分
    配面積平均分配在系爭4 地號及4 之4 地號土地之上等語（
    見本院卷一第175 頁正反面、本院卷二第132 頁）。
參、得心證之理由：
一、查，原告主張兩造共有系爭兩筆土地，面積分別為25683 平
    方公尺、11656 平方公尺，兩造所有權應有部分如附表權利
    範圍所示，系爭兩筆土地並無依法令規定或契約約定不得分
    割之情形，並協議不成等情，已為被告等所均不爭執，並據
    原告提出系爭土地登記謄本及嘉義縣大林鎮地政事務所100
    年2 月14日嘉林地測字第1000000348號函所附複丈成果圖為
    證。原告此部分主張，自為真實可採。
二、按共有之不動產之共有人中有人死亡者，他共有人請求分割
    共有物時，為求訴訟經濟起見，可許原告就請求繼承登記及
    分割共有物之訴合併提起，即以一訴請求該死亡之共有人之
    繼承人辦理繼承登記，並請求該繼承人於辦理繼承登記後，
    與原告及其餘共有人分割共有之不動產。查系爭土地之原共
    有人曾明華於91年2 月14日死亡，被告黎氏惠、曾于珊為其
    繼承人，迄今尚未就共有土地應有部分辦理繼承登記乙節，
    業據原告提出戶籍謄本及土地登記謄本等為證，堪信為真。
    依上開說明，原告請求上揭被告就被繼承人曾明華所有系爭
    土地應有部分辦理繼承登記，為有理由，應予准許，爰判決
    如主文第2 項所示。
三、按共有物依其使用目的並非不能分割，而又未有不分割之期
    約者，各共有人自得隨時請求分割。查，系爭土地並無依使
    用目的不能分割之情形，共有人間亦無不分割之約定，兩造
    復協議不成，原告訴請分割共有物，應予准許。又，系爭土
    地位於嘉義縣大林鎮鄉間，地目旱，需由寬僅約1 部汽車寬
    度之農路進入，周遭亦均為農用土地，交通甚為不便；系爭
    4 地號土地上於勘驗時植有原告曾明進，及被告簡瑞源、曾
    安亮、曾簡梅、劉瑞騰、曾明郎等人栽種之竹子、檳榔樹、
    葡萄樹、龍眼樹、唐棉花、荔枝樹、發財樹、香蕉樹、數葡
    萄等作物，與被告曾明郎搭建之石綿磚造房屋2 間、被告曾
    安亮及曾簡梅搭建之雞舍1 間等定著物。系爭4 之4 地號土
    地部分土地則部分為空地、部分栽種竹子，現知之使用人有
    被告曾明郎、曾安旭2 人等情，亦經本院勘驗屬實，有本院
    99年4 月16日及同年5 月28日勘驗測量筆錄及嘉義縣大林地
    政事務所99年8 月4 日嘉林地測字第0990002346號函文檢送
    之土地複丈成果圖1 份在卷，及原告、被告曾明郎之陳報狀
    為憑。原告所提如主文第3 、4 項所示分割方案，合於兩造
    所有權應有部分之比例及系爭兩筆分管使用之現狀，兼顧系
    爭土地分割後之完整性及土地之利用，並為被告曾安鴻、曾
    明斌、曾雪茹、曾雪玲、曾簡梅、江木溪、曾于珊、黎氏惠
    、曾明、曾安亮、曾明端、曾明燦、曾培城、曾明弘、曾
    明傑、曾方俞、簡瑞源、劉勝騰、曾安旭等人所不爭執；被
    告曾明郎於言詞辯論期日經本院告知因其僅於系爭4 之4 地
    號擁有持分，所請將其在系爭4 之4 地號依持分所應獲分配
    之土地面積平均分配到系爭4 地號、4 之4 地號土地上於法
    不合之情後，已當庭表示同意原告之分割方案。則原告所提
    分割方案應已兼顧兩造意願、權利比例、分割後土地之經濟
    效益，而屬妥適。從而，原告請求將系爭兩筆土地予以分割
    如主文第3 、4 項所示，為有理由，應予准許。
四、因共有物分割事件涉訟，由敗訴當事人負擔訴訟費用顯失公
    平者，法院得酌量情形，命勝訴之當事人負擔其一部，民事
    訴訟法第80條之1 定有明文。本件兩造係因分割系爭土地無
    法達成協議而涉訟，但各自所為之行為均為維護自身權益，
    揆諸上揭說明，按兩造於系爭土地之應有部分比例負擔訴訟
    費用，尚屬妥適，爰定訴訟費用分擔如主文第5 項所示。
五、本件判決之結果已臻明確，兩造其餘攻擊防禦方法及舉證，
    經審酌均於判決結果無影響，爰不一一論述，附此敘明。
六、據上論結，原告之訴為有理由，依民事訴訟法第385條第1項
    前段、第80條之1、第80條之1、第85條第1項但書、第2項，
    判決如主文。
中    華    民    國   100    年    12    月    30    日
                  民事第二庭法  官  陳思睿
以上正本係照原本作成。
如對本判決上訴須於判決送達後20日內向本院提出上訴狀。
如委任律師提起上訴者，應一併繳納上訴審裁判費。
中    華    民    國    98    年    12    月    30    日
                            書記官  張富
附表
┌─┬────┬─────────┬─────────┐
│  │   甲   │       乙         │        丙        │
│  ├────┼─────────┼─────────┤
│編│登    記│  應  有  部  分  │  訴  訟  費  用  │
│  │        │  合  併  計  算  │                  │
│號│所 有 人│  總    面    積  │  負  擔  比  例  │
│  │        │（單位：平方公尺）│                  │
├─┼────┼─────────┼─────────┤
│1 │曾安鴻  │       844.71     │844.71/37339      │
├─┼────┼─────────┼─────────┤
│2 │曾安周  │      1689.55     │1689.55/37339     │
│  │（訴訟進│                  │（訴訟費用由繼承人│
│  │行中過世│                  │曾明斌、曾雪茹、曾│
│  │）      │                  │雪玲連帶負擔）    │
├─┼────┼─────────┼─────────┤
│3 │曾簡梅  │      5997.89     │5997.89/37339     │
├─┼────┼─────────┼─────────┤
│4 │江木溪  │      1267.16     │1267.16/37339     │
├─┼────┼─────────┼─────────┤
│5 │黎氏惠  │       844.77     │844.77/37339      │
│  │曾于珊  │                  │（訴訟費用連帶負擔│
│  │（曾明華│                  │）                │
│  │之繼承人│                  │                  │
│  │）      │                  │                  │
├─┼────┼─────────┼─────────┤
│6 │曾明  │       844.77     │844.77/37339      │
├─┼────┼─────────┼─────────┤
│7 │曾安亮  │      5068.64     │5068.64/37339     │
├─┼────┼─────────┼─────────┤
│8 │曾明進  │      1267.16     │1267.16/37339     │
├─┼────┼─────────┼─────────┤
│9 │曾明端  │      844.77      │844.77/37339      │
├─┼────┼─────────┼─────────┤
│10│曾明燦  │     1689.57      │1689.57/37339     │
│  │曾明弘  │                  │（曾明燦、曾明弘、│
│  │曾培城  │                  │曾培城3 人持分比例│
│  │        │                  │均相同）          │
├─┼────┼─────────┼─────────┤
│11│曾明傑  │     1689.55      │1689.55/37339     │
├─┼────┼─────────┼─────────┤
│12│曾方俞  │     1162.13      │1162.13/37339     │
├─┼────┼─────────┼─────────┤
│13│簡瑞源  │     3463.57      │3463.57/37339     │
├─┼────┼─────────┼─────────┤
│14│劉勝騰  │     6972.76      │6972.76/37339     │
├─┼────┼─────────┼─────────┤
│15│曾安旭  │      527.42      │527.42/37339      │
├─┼────┼─────────┼─────────┤
│16│曾明郎  │     3164.52      │3164.52/37339     │
└─┴────┴─────────┴─────────┘